臺灣高等法院刑事判決　　　　　　　　95年度上訴字第2290號
上　訴　人
即　被　告　丙○○
　　　　　　　　　　　巷17號.
　　　　　　　　　　　3
選任辯護人　陳柏廷律師
　　　　　　陳河泉律師
上列上訴人因殺人未遂案件，不服臺灣桃園地方法院94年度訴字
第1867號，中華民國94年12月27日第一審判決（起訴案號：臺灣
桃園地方法院檢察署94年度偵字第12979號），提起上訴，本院
判決如下：
    主  文
原判決關於丙○○部分撤銷。
丙○○殺人，未遂，處有期徒刑伍年陸月。
    事  實
一、丙○○因前妻殷維凌與鄰居丁○○（業經原審判決公訴不受
    理確定）因養狗及停車問題發生爭執，於民國九十四年四月
    四日凌晨一時許，前往桃園縣大園鄉○○村○○路十六巷二
    弄十二號丁○○住處，找丁○○理論。二人旋於門口處發生
    爭執，丁○○為阻止丙○○進入屋內，乃自住處廚房內取出
    一把殺豬刀回到門口，以右手將殺豬刀舉起，作勢嚇阻丙○○不准進入。丙○○即出手爭奪丁○○手持之殺豬刀，雙方
    於拉扯互毆之際，由丙○○奪下殺豬刀。此時丙○○明知人
    體頭部乃生命中樞，內有大腦、小腦及腦幹等重要器官，倘
    以該殺豬刀砍擊丁○○頭部，極易造成頭骨破裂骨折、大、
    小腦受傷等傷害，致生死亡結果。丙○○竟因一時氣憤，基
    於使丁○○發生死亡亦不違背本意之不確定殺人故意，手持
    殺豬刀朝丁○○頭部猛力劈砍一刀，致丁○○受有頭皮二處
    切傷（十二公分）併頭骨骨折之傷害。隨即又持刀砍向丁○○頭部，因丁○○左手舉起反掌護住頭部，左手掌因而遭殺
    豬刀砍中，致受有左手多處切傷（二、三、四、五指）併屈
    指肌腱斷裂七條、指神經斷裂二條等傷害。嗣因丁○○之妻
    林秀英在旁拉開丁○○，同時關上大門，丙○○始無法繼續
    砍殺。嗣經丁○○之子以電話報案，警員趕赴現場，將丁○○送醫急救，始倖免於死。經警在現場扣得丁○○所有為丙○○持以砍殺丁○○之殺豬刀一把。
二、案經丁○○訴由桃園縣政府警察局大園分局報請臺灣桃園地
    方法院檢察署檢察官偵查起訴。
    理  由
一、按被告以外之人於審判外之言詞或書面陳述，除法律有規定
    者外，不得作為證據，刑事訴訟法第一百五十九條第一項固
    定有明文。惟被告以外之人於審判外之陳述，雖不符同法第
    一百五十九條之一至之四規定，而經當事人於審判程序同意
    作為證據，法院審酌該言詞陳述或書面陳述作成時之情況，
    認為適當者，亦得為證據。又當事人、代理人或辯護人於法
    院調查證據時，知有第一百五十九條第一項不得為證據之情
    形，而未於言詞辯論終結前聲明異議者，視為有前項之同意
    ，同法第一百五十九條之五規定甚明。查本件證人即警員黃
    坤仁於偵查中證言，固係被告以外之人審判外之言詞陳述，
    惟被告及辯護人迄至本院言詞辯論終結前，均未聲明異議，
    本院審酌證人黃坤仁偵查中係在自由意志下陳述，並經具結
    ，作為被告犯罪證據，應屬適當，依同法第一百五十九條之
    五第二項規定，應有證據能力。
二、訊據上訴人即被告丙○○固坦承於上開時地，因前妻與丁○○養狗及停車爭執，前往丁○○住處找丁○○理論時，與丁○○發生衝突，並出手奪下丁○○所持之殺豬刀等情，然矢
    口否認有殺人犯行，辯稱：當時丁○○從屋內拿出殺豬刀後
    ，往我頭部砍了三下，在丁○○砍第四次時，始以右手抓住
    該刀，雙方即相互搶奪刀子，迨搶下該殺豬刀後，即拋出屋
    外，並未持殺豬刀砍殺丁○○等語。
三、經查：
（一）被告於上開時地，因與丁○○發生爭執，丁○○自屋內廚
      房取出一把殺豬刀阻止被告進入屋內，被告因而與丁○○
      發生拉扯，並於奪下殺豬刀後，連續二次砍向丁○○頭部
      ，致丁○○受有左手多處切傷（二、三、四、五指）併屈
      指肌腱斷裂七條、指神經斷裂二條及頭皮二處切傷（十二
      公分）併頭骨骨折等傷害，業據被害人丁○○於原審證述
      歷歷，並經在場目擊證人即丁○○妻子林秀英於原審證述
      屬實，復有丁○○受傷急救之敏盛綜合醫院急救病歷資料
      一份在卷可稽。而依丁○○病歷資料所附急診病歷所繪人
      體略圖可知，丁○○頭部所受切傷位置，適在頭頂靠近後
      方處，有二道相互交疊之刀痕。而鑑定證人即敏盛綜合醫
      院醫師甲○○於本院結稱：依當初被害人進入開刀房之手
      術紀錄，被害人左手掌之四根指頭雖有四個傷口，造成八
      條肌腱及八條神經血管斷裂，但應係一刀所致，至於頭皮
      上頭皮掀起來之傷口應該也是一刀所致，因有部分比較深
      ，所以造成頭顱骨最外層跟頭皮一起被削掉一塊掀起來，
      被害人之傷口在頭頂部，應係以水平方式削過去等語。查
      丁○○所受傷勢係於頭部致命部位，並致頭骨骨折，丁○○不可能以自殘方式誣指被告所為；且依丁○○左手指二
      、三、四、五指屈指肌腱及指神經同時斷裂之砍殺力道觀
      之，亦無可能係與被告相互爭奪殺豬刀時，不小心為刀劃
      傷所致。參以證人林秀英、乙○○、殷維凌及殷儷庭等人
      於原審所稱，被告與丁○○拉扯爭執，及至丁○○受傷，
      警員據報前來時，僅有殷儷庭撿拾扣案殺豬刀交付警員，
      並無他人亦曾持有扣案殺豬刀之行為，顯見丁○○係遭被
      告砍殺無疑。
（二）按丁○○身高為一百七十二公分，體重為八十二公斤，被
      告身高為一百七十五公分，體重約一百公斤，被告係在丁○○以右手將殺豬刀舉起時出手搶奪該刀等情，分據被告
      及丁○○於原審供述在卷，則被告與丁○○在相互爭奪殺
      豬刀之際，應係面對面站立，殺豬刀之高度亦高於被告與
      丁○○頭頂。以被告與丁○○身高僅相差三公分，丁○○
      並將刀高舉。依經驗法則判斷，倘被告與丁○○在爭奪刀
      械過程中遭扣案殺豬刀劃中，傷勢應在頭部前側、臉部、
      雙手等部位，丁○○不可能於頭頂部位靠近後方處受有二
      道相互交疊，長度達十二公分之撕裂傷。再丁○○左手指
      遭刀器切傷之長度一致，同時併受有屈指肌腱斷裂七條及
      指神經斷裂二條之傷害。鑑定證人甲○○於本院結證：依
      當初被害人進入開刀房之手術紀錄觀之，被害人左手掌之
      四根指頭雖有四個傷口，造成八條肌腱及八條神經血管斷
      裂，但應係一刀所致。被害人之傷口在頭頂部，所以應係
      以水平方式削過去，而扣案殺刀應該是滿重，如果手掌
      貼在桌面上，會直接砍斷，就連頭骨也可以剁斷，但被害
      人手掌部幾乎切斷，應該是隔空揮砍等語。益見丁○○於
      原審結證：遭被告持刀砍到二次，頭部先被砍到一次後，
      左手舉起至額頭上方，反掌朝上，欲擋住被告揮刀，但遭
      被告持刀砍到左手掌等語為真實。被告辯稱未持刀砍殺丁○○頭部，丁○○可能是在奪刀過程中受傷，不足採信。
（三）丁○○於原審固同時指證：於遭被告持刀砍殺後，復為被
      告持水泥圓柱丟擊到左大腿部位，左大腿受有擦傷等情；
      證人林秀英於原審亦證稱：在丁○○送醫急救後，有看到
      丁○○大腿有瘀青等語；卷附丁○○之病歷資料內亦載有
      「左大腿擦傷及瘀血腫大面積為十Ｘ三公分、右膝撕裂傷
      面積二Ｘ二公分」（見原審卷第五七、六二頁）。然被告
      堅決否認有持水泥圓柱丟擊丁○○，而丁○○於警詢、偵
      查中均未指稱遭被告以水泥圓柱丟擊受傷之事，且丁○○
      於原審先證稱：丙○○砍我之前，面對面的用手捶我左大
      腿，還有用大石頭在我家門口砸我左大腿等語；復改稱：
      丙○○應該是砍完我之後才用石頭砸我，因為丙○○砍完
      後我想出去看看他是否已走，結果他躲在門旁拿一個大石
      頭砸我，我閃避不及被砸到。他是朝我的方向站著丟，當
      時那個黑影的身高比我高一點，他是把石頭往上丟，如果
      我沒閃石頭會丟到我肩膀的高度，因為我閃躲，所以丟到
      左大腿及外側，且有受傷。我警詢時沒提到丙○○有丟石
      頭的事等語（見原審卷第九八至一一一頁），先後指證不
      一；證人林秀英亦於原審結證：不曉得我先生左腳怎麼瘀
      青，我問他，他說好像那天晚上在住處門口被丙○○用石
      頭砸到，我沒有注意看到當時情形，水泥圓柱是放在我家
      門口當椅子用的，我先生被砍傷送醫後，我在我家對面建
      築門口看到這個水泥圓柱等語（見原審卷第一一一至一二
      五頁）。足見丁○○指稱遭被告以水泥圓柱丟擊受傷，並
      無其他證據足以佐證與事實相符，自不得據以認定被告有
      此部分犯行。
（四）被告另稱：丁○○持刀出來後，朝我頭部敲擊三次，在丁○○要敲擊第四次時，即出手將刀搶下後，隨即拋出屋外
      ，始與丁○○發生扭打等語；證人殷維凌、殷儷庭於原審
      亦為相同之證言。然被告倘遭丁○○以扣案殺豬刀敲擊頭
      部，頭部理當會出現遭刀械敲擊所致之鈍挫傷、瘀傷、血
      腫等傷害，惟依被告九十四年四月四日上午三時二十五分
      許前往天晟醫院就診結果，僅有左手掌裂傷、左膝裂傷及
      頸部裂傷等傷害，別無頭部遭扣案殺豬刀敲擊三次所可能
      形成之頭部鈍挫傷、瘀傷、血腫等傷害。被告此部分所辯
      ，殊難採信。證人殷維凌、殷儷庭所證，亦屬迴護被告之
      詞。
（五）證人乙○○於原審證稱：看到被告與一男子在拉扯一把刀
      子，就過去阻止，但尚未到達時，就被一名男子拿棍子打
      到左眼部位，另一名女子也出手毆打，三人拉扯而跌倒，
      並遭一男一女壓在地上，該一男一女起來後，即進入屋內
      ，後來才得知持棍子的男子是丁○○兒子，該女子是丁○○之太太等語（見原審卷第一二六至一三二頁）；及至本
      院審理時證稱：我回頭看到丙○○跟丁○○在拉扯一把刀
      子，我要上前時就被一男一女推開壓倒在地上，等我起來
      後就沒有看到丁○○，丙○○就站在門口罵，沒多久警車
      就來了，丁○○就自己出來上救護車。我臉部的傷是被丁○○家的男生用棍子打的，手傷則可能是被推倒時自己壓
      在地上受傷的，我要去制止之前就被推倒，根本還沒碰觸
      到他們，而且我起來時，是丁○○他們家一個女生把門關
      上的等語（見本院卷九十五年十一月二日審判筆錄）。證
      人殷儷庭則於原審證稱：有見到乙○○遭丁○○太太及兒
      子毆打，並壓在地上等語（見原審卷第一三九至一四六頁
      ）。惟證人即警員黃坤仁於偵查中結稱：接獲勤務中心通
      報稱有人打架後，和巡邏人員一同過去，丁○○的手和頭
      部都流了很多血，站在住處門外，被告也站在屋外，二人
      離五、六公尺；我問丁○○如何受傷，丁○○說刀子是他
      拿出來的，但為被告搶去再砍他，我問刀子在何處，被告
      前妻就在附近將刀子拿出來，不知她從何處拿出來；在場
      除丁○○家人外，有一位被告朋友，但那位朋友說不是很
      清楚事情的經過，他只有勸架，沒有參與打架等語（見偵
      查卷第三五、三六頁）。倘乙○○於案發時地確有遭丁○○太太、兒子毆打倒地，豈會於警員到場處理詢問時，向
      警員表示不清楚事情經過，只有勸架，未參與打架，刻意
      隱瞞受毆打之理？參以被告於警詢供稱：與丁○○在扭打
      時，有被他太太、兒子以徒手及木棒毆打等語；及於偵查
      供稱：我將刀子搶下後，雙方就徒手互毆，後來乙○○就
      將我拉開，之後雙方就在那邊拉扯等語，核與證人乙○○
      、殷儷庭二人上開證言不符，已難採信。尤以證人林秀英
      為丁○○之妻、證人顧進揚為丁○○之子，二人在見丁○○遭被告持刀砍殺，頭部、手部均受傷流血之際，理當立
      即前往救護，以免丁○○持續遭受攻擊，自無不顧丁○○
      安危，反卻另行毆打乙○○之可能。足見證人乙○○、殷
      儷庭上開所證，均屬迴護被告之詞，不足憑信。
（六）按殺人決意，乃行為人主觀意念。而主觀決意，透過行為
      外顯。行為人以外之人，可經由外顯行為（包括準備行為
      、實施行為及事後善後行為），綜合判斷而得探知，亦即
      應審酌當時情況，視下手輕重、加害部位等，以為判斷依
      據。查人體頭部乃人之生命中樞，內有主司運動、感覺、
      記憶、動作協調等功能之大腦、小腦及調節血壓、呼吸等
      重要功能之腦幹等重要器官，構造甚為脆弱，且不堪外力
      重擊，倘受刀器砍擊，極易造成頭骨破裂骨折、大量出血
      等造成死亡結果之危險，乃一般正常人所皆知之事。被告
      為心智正常之成年人，自無不知之理。雖被告與丁○○案
      發前尚無深仇大恨，且當時係丁○○先行取出殺豬刀，被
      告於搶下殺豬刀後，始持刀攻擊丁○○，被告與丁○○理
      論時當無殺人之故意。惟本件被告所持扣案之刀械係供殺
      豬之用，甚為鋒利，為被告所不爭執。且被告持殺豬刀第
      一刀係平砍丁○○頭部，已將丁○○頭部切傷，致頭骨並
      發生骨折；第二刀則於丁○○以左手擋護頭部時，砍中丁○○左手掌，致受有左手掌多處切傷（二、三、四、五指
      ）併屈指肌腱斷裂七條、指神經斷裂二條等傷害，已見被
      告用力兇猛。以被告明知頭部為人體致命部位，猶持鋒利
      之殺豬刀先後二刀猛力砍向丁○○頭部，顯見被告係因與
      丁○○素有怨隙，案發時又發生爭吵，並見丁○○取出殺
      豬刀，被告於盛怒之際，萌生使丁○○發生死亡結果亦在
      所不惜之不確定故意。
（七）被告於砍殺丁○○二刀後，卷內雖無證據證明被告有再出
      手砍殺之行為。然被告以殺豬刀砍傷丁○○後，丁○○住
      處大門即遭其家人關上，為證人乙○○結證在卷，證人乙○○於本院亦結稱：係丁○○家一個女生將門關上，丙○○就站在門口罵三字經，沒多久警車就來了等語。足見被
      告未繼續揮砍丁○○，係因丁○○大門關閉，被告無法進
      入，始於大門外叫罵，自不得據以認定被告並無殺人之犯
      意。
（八）證人丁○○、林秀英對被告如何砍殺，林秀英及女兒如何
      在丁○○自屋內廚房取出扣案殺豬刀之際，抓住丁○○，
      阻止丁○○持刀砍殺被告，丁○○遭被告持刀砍殺時，係
      如何擺脫林秀英及女兒拘束等證詞，雖有部分出入，然因
      本件案發時現場混亂，難免就細節陳述不一，且丁○○等
      人就被告確有持刀砍殺之基本事實，始終如一，自不得以
      此認定丁○○指證遭被告砍殺情節為不實。事證明確，被
      告殺人未遂犯行堪以認定。
四、核被告所為，係犯刑法第二百七十一條第二項、第一項之殺
    人未遂罪。按修正前刑法第二十六條前段規定：「未遂犯之
    處罰，得按既遂犯之刑減輕之。」於九十五年七月一日修正
    公布施行後，移置新法第二十五條第二項，並修正規定：「
    未遂犯之處罰，以有特別規定者為限，並得按既遂犯之刑減
    輕之。」並無所謂「有利或不利」之情形，尚無刑法第二條
    第一項後段規定比較新舊法問題，自應適用裁判時刑法第二
    十五條第二項規定。本件被告已實施殺人之行為，尚未生死
    亡結果，為未遂犯，應依刑法第二十五條第二項規定，按既
    遂犯之刑減輕之。
五、原審就被告論罪科刑，固非無見。惟丁○○指述遭被告持殺
    豬刀砍殺後，復為被告持水泥圓柱丟擊到左大腿部位，左大
    腿受有擦傷等情，尚屬無法證明，原審認被告亦有此部分犯
    行，自有未當。被告上訴意旨否認犯罪，固無理由。惟原判
    決關於被告丙○○部分既有可議，自應由本院撤銷改判。爰
    審酌被告因細故與丁○○發生口角，於奪取丁○○手中之殺
    豬刀後，始基於殺人之不確定故意砍殺丁○○，丁○○所受
    傷勢非輕，及參酌被告之智識程度、品行、犯罪後與丁○○
    達成和解等一切情狀，量處如主文第二項所示之刑。扣案殺
    豬刀一把，雖為被告用以砍殺丁○○使用之物，惟係丁○○
    所有，自不得宣告沒收。
據上論斷，應依刑事訴訟法第369條第1項前段、第364條、第299
條第1項前段，刑法第271條第2項、第1項、第25條第2項，判決
如主文。
本案經檢察官沈明彥到庭執行職務。
中　　華　　民　　國　　96　　年　　1　　月　　11 　　日
　　　　　　　　　刑事第八庭審判長法　官  鄭文肅
　　　　　　　　　　　　　　　　　法　官  楊炳禎
　　　　　　　　　　　　　　　　　法　官  陳國文
以上正本證明與原本無異。
如不服本判決，應於收受送達後十日內向本院提出上訴書狀，其
未敘述上訴之理由者並得於提起上訴後十日內向本院補提理由書
（均須按他造當事人之人數附繕本）。
                                  書記官  蔡棟樑
中　　華　　民　　國　　96　　年　　1　　月　　11 　　日
附錄：本案論罪科刑法條全文
刑法第271條第2項、第1項：
殺人者，處死刑、無期徒刑或10年以上有期徒刑。
前項之未遂犯罰之。
預備犯第1項之罪者，處2年以下有期徒刑。
